【裁判字號】    95,訴,268
【裁判日期】    950606
【裁判案由】    清償債務
【裁判全文】
臺灣彰化地方法院民事判決  95年度訴字第268號
原        告  乙○○
訴 訟代理 人  黃呈利律師
被        告  己○○
              戊○○
              丁○○
兼前列三人共
同訴訟代理人  丙○○○
上列當事人間請求清償債務事件，本院於民國95年5月12日言詞
辯論終結，判決如下：
    主      文
原告之訴及假執行之聲請均駁回。
訴訟費用由原告負擔。
    事實及理由
一、原告主張：
  (一)被告之被繼承人黃佰錄於民國81年3月間，為購買坐落台中
    縣潭子鄉○○段500地號土地（以下簡稱潭秀段500地號土地
    ），以原告及訴外人甲○○為連帶保證人，向華南商業銀行
    （以下簡稱華南銀行）借得新台幣（下同）500萬元。嗣經
    原告自民國81年5月間起至同年9月間止，合計代為清償3,00
    8,560元，原告於此代償限度內，依民法第749條規定，承受
    華南銀行對於黃佰錄之債權。
  (二)因黃佰錄已於94年12月27日死亡，被告均為其繼承人，自應
    繼承前開黃佰錄所遺債務。
  (三)爰依繼承及保證人之代位權等法律關係，請求被告連帶給付
    原告3,008,560元，及自起訴狀繕本送達被告翌日起至清償
    日止，按年息百分之5計算之利息，並陳明願供擔保，請准
    宣告假執行等語。
二、被告辯稱：
  (一)原告及黃佰錄、甲○○等三人係兄弟關係（以下簡稱三兄弟
    ），三兄弟婚後迄今仍未分析家產，形式上雖由黃佰錄掌管
    和美中連貨運，並由原告掌管大棨實業股份有限公司（以下
    稱大棨公司），但前開事業均相互調度資金，實為三兄弟之
    合夥事業，故前開事業財產均為合夥財產，即三兄弟全體公
    同共有。
  (二)三兄弟延至92年2月27日始達成協議，該協議書明文記載：
    「立協議書人黃佰錄、乙○○、甲○○，兄弟三人為土地分
    割協議暨各人名下財產分配事宜‧‧‧」等語，足證三兄弟
    簽訂協議書前，各人名下財產形式上雖登記在各人名下，但
    實際上卻為公同共有，故原告請求之款項應為合夥債務。
  (三)前開合夥迄今尚未清算，原告自不得請求被告清償合夥債務
    ，故請求判決如主文第一項所示，並陳明如受不利之判決，
    願供擔保，請准宣告免為假執行等語。
三、兩造不爭執事項：
  (一)被告之被繼承人黃佰錄曾以坐落彰化縣和美鎮○○段505 地
    號、原告與黃佰錄之應有部分各為2分之1之土地，設定抵押
    權予華南銀行，並以原告及訴外人甲○○為連帶保證人，於
    81年3月間向華南銀行借得500萬元，用於購買潭秀段500地
    號土地。
  (二)前開500萬元貸款債務嗣經原告於前開時間清償3,008,560元
    。
  (三)黃佰錄已於94年12月27日死亡，被告均為其繼承人。
  (四)三兄弟為土地分割及各人名下財產分配事宜，曾於92年2 月
    27日簽訂協議書。
四、原告主張被告之被繼承人黃佰錄於81年3月間，以原告及訴
    外人甲○○為連帶保證人，向華南銀行借得500萬元，嗣經
    原告清償3,008,560元，及黃佰錄已於94年12月27日死亡，
    被告均為其繼承人等情，已如前述，是以本件爭點之所在，
    乃在於原告於清償3,008,560元後，是否得以繼承及保證人
    之代位權等法律關係，請求被告如數給付乙節？
五、經查：被告之被繼承人黃佰錄曾於81年3月間，以前開和西
    段505地號土地設定抵押權予華南銀行，向華南銀行借得500
    萬元，用於購買潭秀段500地號土地，已如前述；又證人甲
    ○○於本院審理時證稱：三兄弟曾於彰化縣和美鎮○○路66
    號即甲○○家中商議，以共同資金購買潭秀段500地號土地
    ，當時有談及大棨公司、和美中連貨運各出資若干元，不足
    部分則向銀行貸款支付，當時因信賴黃佰錄係大哥，所以才
    以黃佰錄名義購買潭秀段土地，目的是獲利了結等語，核與
    被告所提協議書影本記載：「立協議書人黃佰錄（以下簡稱
    甲方）、乙○○（以下簡稱乙方）、甲○○（以下簡稱丙方
    ），兄弟三人為土地分割協議暨各人名下財產分配事宜，協
    議條件如下：一甲、乙、丙各人名下如附表一之土地為兄弟
    三人共同努力所得‧‧‧附表一：黃佰錄名下‧‧‧‧潭秀
    段500地號土地‧‧‧」等內容，大抵相符。準此各情，堪
    認原告主張黃佰錄購買潭秀段500地號土地係個人行為等語
    ，顯與前開事證不符，不足採信。從而，前開500萬元貸款
    債務既源於三兄弟共同投資土地所生之債務，就此債務之權
    利義務應從共同投資契約之約定，換言之，依契約自由原則
    ，此共同投資契約應排除民法第749條規定之適用，則原告
    猶基於保證人之代位權之法律關係請求，洵屬無據。
六、綜上所述，原告本於繼承及保證人之代位權之法律關係，請
    求被告給付原告3,008,560元，及自起訴狀繕本送達被告之
    翌日起至清償日止，按年息百分之5計算之利息，為無理由
    ，應予駁回。
七、原告之訴既經駁回，其假執行之聲請已失所附麗，應併駁回
    之。
八、兩造其餘攻擊防禦方法及舉證，於判決結果不生影響，自毋
    庸一一論列，附此敘明。
九、訴訟費用負擔之依據：民事訴訟法第78條。
中    華    民    國    95    年    6    月     6     日
                  民事第一庭    法      官  陳正禧
上正本證明以原本無異。
如對判決上訴，應於判決送達後20日內向本院提出上訴狀。
                                法院書記官  王宣雄
中    華    民    國    95    年    6     月    8     日


司法院資訊處製作；財團法人民間司法改革基金會備份。
